臺灣高雄地方法院民事判決　　　　 　　　 94年度訴字第70號
　　原　　　告　　臺南區中小企業銀行股份有限公司
　　法定代理人　　蘇經城
　　訴訟代理人　　陳立群
　　被　　　告　　甲○○
　　兼訴訟代理人　乙○○
　　右二人共同　　郭一成律師
　　訴訟代理人
上列當事人間請撤求銷贈與等事件，本院於民國94年3月10日言
詞辯論終結，判決如下：
    主      文
被告甲○○與乙○○間於民國九十二年三月一日，就高雄市新興
區○○○段第五三一之十四地號、五三一之廿三地號土地，及坐
落其上同段第六三五六建號即門號碼高雄市○○區○○路一百五
十七巷四十八號房屋之所有權贈與之債權及物權行為，應予撤銷
。
被告乙○○就前項土地及建物於民國九十二年三月十二日以夫妻
贈與為原因之所有權移轉登記應予塗銷。
訴訟費用由被告負擔。
    事實及理由
一、本件被告經合法通知，未於最後言詞辯論期日到場，核無民
    事訴訟法第386條各款所列情形，爰依原告聲請，由其一造
    辯論而為判決。
二、原告主張：訴外人方文忠於民國85年9月19日邀訴外人方飛
    木為連帶保證人，向原告借款新臺幣（下同）400萬元，借
    款期限至105年9月19日止，詎方文忠自90年5月19日起即未
    按期給付利息，經原告屢次催告，方文忠均置之不理未再繳
    款，依約全部債務視為全部到期，原告乃向本院聲請拍賣抵
    押物，並受償2,240,875元，經抵充至93年5月27日止之借款
    利息及清償部分借款本金後，訴外人方文忠尚積欠借款本金
    2,530,880元及自93年05月28日起至清償日止之利息及違約
    金。又訴外人方飛木於90年10月22日死亡，被告甲○○為概
    括繼承人，並未辦理限定或拋棄繼承，竟於92年3月1日，將
    其所有高雄市新興區○○○段第531之14地號、531之23地號
    土地，及坐落其上同段第6356建號即門號碼高雄市○○區○
    ○路157巷48號房屋（下稱「系爭不動產」），贈與其丈夫
    即被告乙○○，並於同年月12日辦妥所有權移轉登記。原告
    於93年6月間得知此情形後，發現被告甲○○除系爭不動產
    外，已無資力清償上開債務，故其顯係規避原告之求償而有
    害於原告之債權，為此，爰依民法第244條之規定，請求撤
    銷被告間就系爭不動產所有權之贈與債權行為及物權行為，
    並請求被告乙○○應將系爭不動產所有權移轉登記塗銷等語
    。
三、被告未於最後言詞辯論期日到場，據其前言詞辯論期日所為
    之聲明及陳述略以：系爭不動產係被告乙○○於62年間所購
    買，僅係以被告甲○○名義登記，故系爭不動產本即為被告
    乙○○所有。又92年3月係夫妻財產名義變更，代書誤將登
    記原因記載為贈與，況原告置其他繼承人不顧，有違誠信等
    語置辯，並聲明駁回原告之訴。
四、兩造不爭執之事實：
  (一)訴外人方文忠曾於85年間邀訴外人方飛木為連帶保證人，向
    原告借款400萬元，嗣原告向本院聲請拍賣抵押物受償部分
    款項後，訴外人方文忠尚積欠原告借款本金2,530,880元及
    利息、違約金。
  (二)訴外人方飛木於90年10月22日死亡，被告甲○○為概括繼承
    人，並未辦理限定或拋棄繼承。
  (三)系爭不動產於62年12月6日以買賣為由，登記予被告甲○○
    ，被告甲○○則於92年3月1日將之贈與被告乙○○，並於同
    年月12日辦妥所有權移轉登記。
  (四)被告甲○○除系爭不動產外，無其他資力清償債務。
五、本件依兩造之陳述，爭執之重點應為：(一)系爭不動產於92年
    3月12日，由被告甲○○移轉登記予被告乙○○以前，所有
    權屬於何人？(二)原告可否撤銷被告間就系爭不動產所有權之
    贈與債權行為及物權行為，並請求被告乙○○應將系爭不動
    產所有權移轉登記塗銷？經查：
  (一)按於74年6月4日以前結婚，並適用聯合財產制之夫妻，於婚
    姻關係存續中以妻名義在同日以前取得不動產，於85年9月
    25日修正生效1年後，其婚姻關係尚存續中且該不動產仍以
    妻之名義登記者，適用74年民法親屬編修正後之第1017條規
    定；而74年民法親屬編修正後之第1017條第1項已明定聯合
    財產中，夫或妻於結婚時所有之財產，及婚姻關係存續中取
    得之財產，為夫或妻之原有財產，各保有其所有權，是依前
    開規定於前開民法親屬編修正生效1年之緩衝期，如夫妻未
    重新認定財產之歸屬，自以不動產登記為夫妻何方名下即認
    定為其所有，最高法院88年度臺上字第2816號判決可資參酌
    。本件系爭不動產係62年12月6日以買賣為由，登記予被告
    甲○○所有乙節，有土地及建物謄本1份在卷可稽，並為兩
    造所不爭執，是縱認被告乙○○所言系爭不動產係其於62年
    間出資購買等語屬實，惟被告二人既自承未有辦理何種夫妻
    財產制，依民法第1005條規定，應以法定財產制即聯合財產
    制為夫妻財產制，則系爭不動產於86年9月26日以後，仍登
    記為被告甲○○所有，揆諸首揭說明，其所有權自屬被告甲
    ○○所有，被告抗辯系爭不動產為被告乙○○所有等云云，
    尚無足採。
  (二)次按債務人所為之無償行為，有害及債權者，債權人得自知
    有撤銷原因時起1年內，聲請法院撤銷之，民法第244條第1
    項、第245條分別定有明文。而所謂害及債權，乃指債務人
    之行為，致積極的減少財產，或消極的增加債務，因而使債
    權不能獲得清償之情形，最高法院81年度臺上字第207號判
    決意旨可資參照。又該條之撤銷權，其客體乃包括債務人所
    為之債權行為及物權行為，債權人行使此項撤銷權可同時訴
    請撤銷債務人所為之債權行為及物權行為。又繼承人對於被
    繼承人之債務，負連帶責任，民法第1153條定有明文。又數
    人負同一債務，明示對於債權人各負全部給付之責任者，為
    連帶債務，民法第272條第1項已有明文，而所謂連帶保證債
    務，係指保證人與主債務人負同一債務，對於債權人各負全
    部給付之責任者而言，是連帶保證債務之債權人得同時或先
    後向保證人為全部給付之請求，最高法院45年度臺上字第14
    26號判例、77年度臺上字第1772號判決亦可資參酌。本件訴
    外人方飛木係擔任訴外人方文忠之連帶保證人，且方文忠尚
    積欠原告借款本金2,530,880元，被告甲○○復為方飛木之
    繼承人，亦未辦理限定或拋棄繼承等節，為兩造所不爭執，
    並有借據影本及臺灣臺南地方法院民事執行處強制執行金額
    計算書分配表影本各1份在卷可稽，則被告甲○○自應就方
    文忠前揭借款餘額負連帶清償之責，乃被告甲○○竟於92年
    3月1日，將之贈與被告乙○○，並於同年月12日辦妥所有權
    移轉登記，且被告甲○○除系爭不動產外，其名下僅有車齡
    已逾10年之福特牌自用小客車一部，無其他資力清償前揭債
    務，亦為被告自承在卷，並有被告甲○○之財產明細表一份
    在卷可按，則其將系爭不動產贈與並移轉所有權予被告乙○
    ○，揆諸前揭說明，其贈與行為有損害原告之債權甚明。從
    而，原告於93年6月間知悉後1年內，本於民法第244第1項之
    規定，請求撤銷被告二人間於92年3月1日，就系爭不產動之
    所有權贈與之債權及物權行為，並請求被告乙○○塗銷92年
    3月12日之所有權移轉登記，即屬正當，應予准許。被告抗
    辯稱原告有違誠信等云云，於法尚屬無據，自不足採。
據上論結，本件原告之訴為有理由，應依民事訴訟法385條第1項
前段、第78條、第85條第1項前段，判決如主文。
中　　華　　民　　國　　94　　年　　3 　　月　　24　　日
                        臺灣高雄地方法院民事第一庭
                          法  官  劉傑民
正本係照原本作成。
如不服本判決，應於送達後20日內，向本院提出上訴狀並表明上
訴理由，如於本判決送達前提起上訴者，應於判決送達後10日內
補提上訴理由書（須附繕本）。
中　　華　　民　　國　　94　　年　　3 　　月　　24　　日
                          書記官  歐文政
